最高法院刑事判決　　　　　　九十六年度台上字第六七八九號
上　訴　人　甲○○
上列上訴人因違反毒品危害防制條例案件，不服台灣高等法院高
雄分院中華民國九十五年六月十三日第二審判決（九十五年度上
訴字第四六六號，起訴案號：台灣高雄地方法院檢察署九十四年
度偵緝字第一七七三號），提起上訴，本院判決如下：
    主  文
原判決撤銷，發回台灣高等法院高雄分院。
    理  由
本件原判決認定上訴人甲○○自民國九十四年四月某日起，以第
一級毒品海洛因每錢新台幣（下同）一萬八千元、第二級毒品甲
基安非他命每錢四千五百元之代價，向不詳姓名成年男子購入海
洛因、甲基安非他命，本欲供己施用，嗣因見販賣海洛因、甲基
安非他命有厚利可圖，竟起意販賣，自九十四年四月某日起，在
其高雄縣美濃鎮○○街○段九十六巷一號五樓住處，以其所有之
0000000000號行動電話為聯絡工具，與綽號「楊仔」
、「景仔」、「阿國仔」及其他不詳年籍姓名之人，連繫出售海
洛因、甲基安非他命事宜，惟尚未談妥。嗣於九十四年四月二十
七日下午一時五十分許，為警持搜索票前往上訴人上開住處，查
獲海洛因共淨重五七點三二公克（空包裝重三點四四公克，塑膠
管裝二支含包裝四四點三公克、袋裝五包含包裝重一六點七公克
）、甲基安非他命九包（驗前毛重一三點一公克，驗後毛重一三
公克）、殘存海洛因毒品之夾鏈袋十三個、空夾鏈袋一０四個、
藏放毒品用之空瓦斯罐一個、電子磅秤一台、聯絡販賣毒品所用
上開行動電話一具等情。因而撤銷第一審諭知上訴人無罪之判決
，改判論處上訴人意圖販賣而持有第一級毒品罪刑（累犯），固
非無見。
惟查：(一)、依法應於審判期日調查之證據雖已調查，而其內容未
明瞭者，即與未經調查無異，如遽行判決，仍屬應於審判期日調
查之證據而未予調查，尚不得遽對被告為有利或不利之認定。原
判決認定上訴人持有如原判決事實欄所載之海洛因及安非他命，
係意圖供販賣等情，為上訴人所否認，辯稱：上開毒品係供伊自
己施用等語。而上訴人提出台灣高雄地方法院九十四年度訴字第
二六四八號，即上訴人另案施用毒品案件刑事判決影本（下稱另
案判決），指摘該另案判決於事實欄認定記載：上訴人自九十三
年四月初起至九十四年四月二十七日中午十二時止，在其高雄縣
美濃鎮○○街○段九十六巷一號五樓住處等地，連續施用海洛因
及甲基安非他命多次，嗣於九十四年四月二十七日下午一時五十
分，經警在上訴人上開住處，查獲如該刑事判決附表編號一所示
之淨重五七點三二公克（空包裝重三點四四公克）之海洛因七包
，及如該刑事判決附表編號五所示驗前毛重一三點一公克，驗後
毛重一三公克之甲基安非他命九包；於理由欄論述說明：上訴人
持有海洛因及甲基安非他命之行為，為施用海洛因及甲基安非他
命之犯行所吸收，不另論罪，依毒品危害防制條例第十八條第一
項前段之規定，上開海洛因及甲基安非他命均應諭知沒收銷燬，
嗣上訴人不服而對該刑事判決提起第二審上訴，並經原審法院以
九十四年度上訴字第一七六九號刑事判決，駁回上訴人之上訴而
確定，上訴人持有如原判決事實欄所載海洛因及甲基安非他命犯
行部分，已判決確定，乃原審就上訴人同一持有上開海洛因及甲
基安非他命之犯行再為判決，於法有違等情，是否係屬事實？苟
上訴人上開辯解及所提出之上開另案判決係屬事實，則另案判決
其與本案間究有無關聯，其與上訴人本件所為究應如何為法律之
適用攸關，自應詳予調查釐清論述說明。乃原審就上情未詳予調
查釐清論述說明，致上訴意旨得據以指摘，其查證未盡且理由欠
備，遽行判決，尚嫌速斷，其審理猶有未盡。(二)、有罪判決書所
記載之犯罪事實，為論罪科刑適用法律之基礎，故凡與適用法令
有關之重要事項，必須詳加認定，明確記載，然後於理由內敘明
認定犯罪事實所憑之證據及認定之理由，始足為適用法令之依據
。又意圖販賣而持有第一級毒品海洛因、第二級毒品甲基安非他
命，必其所意圖販賣持有者確為海洛因、甲基安非他命，方能成
立。原判決事實欄認定記載：上訴人意圖販賣而持有海洛因共淨
重五七點三二公克（空包裝重三點四四公克，塑膠管裝二支含包
裝四四點三公克、袋裝五包含包裝重一六點七公克）、甲基安非
他命九包（驗前毛重一三點一公克，驗後毛重一三公克）、殘存
海洛因毒品之夾鏈袋十三個等物；於理由欄論述說明：前揭海洛
因及甲基安非他命均應依毒品危害防制條例第十八第一項前段之
規定，予以宣告沒收銷燬；於主文欄諭知：上開海洛因及甲基安
非他命均沒收銷燬之等情。然原判決未說明經由何項調查及有何
證據，堪認上訴意圖販賣而持有之上開物品確屬海洛因及甲基安
非他命，則縱上訴人確意圖販賣而持有上開物品，然上訴人意圖
販賣所持有者是否確屬海洛因、甲基安非他命，尚非無疑。乃原
審就上情未詳予調查釐清論述說明，其查證未盡且理由欠備，遽
予判決，尚嫌率斷，其審理猶有未盡。(三)、有罪之判決書，對被
告有利之證據不採納者，應說明其理由，為刑事訴訟法第三百十
條第二款所明定。故有罪判決書對於被告有利之證據，如不加採
納，必須說明其不予採納之理由，否則即難謂無判決不備理由之
違誤。是事實審法院應於審判期日就被告否認犯罪所為有利之辯
解事項與證據，予以調查，而於有罪判決理由內詳加論列，否則
率行判決，即屬於法有違。第一審判決為上訴人無罪之諭知，係
以如第一審判決附表編號四、六、七、十一、十三號之監聽譯文
，曾出現「甜的」、「軟的」，且有關「甜的」是指安非他命，
「鹹的」是指海洛因，「硬的」是指甲基安非他命，「軟的」是
指海洛因，這些是行話，伊因辦案而有所瞭解等語，雖業經證人
即本件查獲之員警黃暉閔到庭證述在卷……惟本件並未查獲有人
向上訴人購買毒品之事實，則本件監聽譯文中所列「楊仔」、「
景仔」、「阿國仔」及其他不詳年籍姓名之人既未能到案說明，
以「甜的」、「軟的」所代稱之物，是否即屬海洛因或甲基安非
他命，尚屬有疑。況本件並無上訴人販賣毒品之數量、金額、次
數或地點之資料以供參酌，而現場又未扣有何販賣毒品之帳冊以
資佐證，自不得僅憑證人黃暉閔之上開證言，即為不利上訴人之
認定（第一審判決理由欄貳、四、(二)、）；上訴人於案發時經
警採尿送驗，其尿液呈嗎啡及甲基安非他命陽性反應，且上訴人
施用第一級、第二級毒品部分，經台灣高雄地方法院檢察署檢察
官提起公訴，並經第一審法院以九十四年度訴字第二六四八號刑
事判決，分別判處有期徒刑十月、六月，並定其應執行有期徒刑
一年二月，嗣經提起上訴後，復經原審法院以九十四年度上訴字
第一七六九號刑事判決駁回上訴人之上訴，堪認上訴人確有施用
海洛因、甲基安非他命之犯行。……本件上訴人所持有之海洛因
其純質淨重僅七點三九公克，所持有之甲基安非他命驗後含空包
裝袋總重僅十三公克，則上訴人所持有之毒品劑量與吸毒者之施
用劑量尚無顯不相當之處，亦不能據此即為不利上訴人之推論（
第一審判決理由欄貳、四、(四)）等情，是否俱屬事實？苟第一審
判決上開論斷說明俱屬事實，則其何以不能為有利於上訴人之論
斷。而上情與上訴人是否有原判決事實欄所載之犯行攸關，自應
詳予調查釐清論述說明。乃原審就上情未詳予調查釐清，復未說
明上情何以不能為有利上訴人論斷之理由，其查證未盡且理由欠
備，遽行判決，有欠允當。上訴意旨指摘原判決不當，尚非全無
理由。按第三審法院應以第二審判決所確認之事實為判決基礎，
刑事訴訟法第三百九十四條第一項前段定有明文。原判決上述之
違背法令，影響於事實之確定，本院無可據以為裁判，應將原判
決撤銷，發回原審法院更為審判。
據上論結，應依刑事訴訟法第三百九十七條、第四百零一條，判
決如主文。
中　　華　　民　　國　九十六　年　 十二 　月　　六　　日
                      最高法院刑事第一庭
                          審判長法官  董　明　霈
                                法官  林　茂　雄
                                法官  張　祺　祥
                                法官  呂　永　福
                                法官  何　菁　莪
      本件正本證明與原本無異
                                      書  記  官
中　　華　　民　　國　九十六　年　 十二 　月   十三   日
                                                 H
